臺灣士林地方法院民事判決　　　　　　　 94年度訴字第218號
原　　　告　丙○○
訴訟代理人　徐南城律師
複　代理人　詹璧如律師
被　　　告　甲○○○
訴訟代理人　乙○○
上列當事人間拆屋還地事件，本院於民國94年7 月29日言詞辯論
終結，判決如下：
    主  文
被告應將坐落台北市○○區○○段三小段五一四地號土地上如附
圖所示Ａ、Ｂ、Ｄ、Ｅ部分之狗棚，及如附圖所示Ｃ部分之房屋
拆除，將土地返還予原告。
被告應給付原告新台幣仟陸佰壹拾捌元，及自民國九十四年三
月一日起，至返還本判決第一項所示土地之日止，按月給付原告
新台幣壹仟貳佰零陸元。
原告其餘之訴駁回。
訴訟費用由被告負擔十分之八，餘由原告負擔。
本判決第一項於原告供擔保新台幣貳拾陸萬壹仟佰壹拾捌元後
，得假執行。
本判決第二項前段於原告供擔保新台幣壹仟貳佰零陸元，本判決
第二項後段於原告按月供擔保新台幣肆佰零貳元後，得假執行。
原告其餘假執行之聲請駁回。
    事實及理由
一、原告起訴主張：緣坐落台北市○○區○○段3 小段514 地號
    土地（以下簡稱：系爭土地）為原告所有，惟遭被告於系爭
    土地上加蓋如附圖Ａ、Ｂ、Ｃ、Ｄ、Ｅ部分所示房屋及狗棚
    ，並在其上鉰養流浪狗而無權占有系爭土地。原告雖曾於民
    國94年2 月15日聲請調解，惟因被告未到場，致調解不成立
    ；原告復向臺北市政府警察局北投分局光明派出所報案，亦
    未獲被告置理。按所有人對於無權占有或侵奪其所有物者，
    得請求返還之，對於妨害其所有權者，得請求除去之，民法
    第767 條定有明文。又無法律上之原因而受利益，致他人受
    損害者，應返還其利益，民法第179 亦規定甚明。且無權占
    有他人土地，可能獲得相當於租金之利益，為社會通常之觀
    念。查系爭土地93年1 月起之申報地價為每平方公尺新台幣
    （下同）960 元，則原告自得據此請求按土地價值年息10％
    計算被告應給付原告自93年12月1 日起至94年2 月28日止之
    不當得利計7236元，並請求被告自94年3 月1 日起至返還系
    爭土地之日止，按月給付原告2412元等語；並聲明：（一）
    被告應將系爭土地上如附圖所示Ａ、Ｂ、Ｃ、Ｄ、Ｅ之房屋
    之狗棚拆除，並將如附圖所示Ａ、Ｂ、Ｃ、Ｄ、Ｅ部分土地
    返還原告。（二）被告應給付原告7236元，及自94年3 月1
    日起至返還土地之日止，按月給付原告2412元。（三）原告
    願供擔保，請准宣告假執行。
二、被告則以：伊於系爭土地上所有之房屋，係於80年間向他人
    購得，狗舍則為伊於原告取得系爭土地所有權之前自行搭建
    完成，並占有使用迄今。伊雖未購買系爭土地，惟當時賣方
    表示土地一半係屬於國有，一半為私人地，買房屋後就有土
    地之使用權，且土地如經國家收回，應可取得補償金，所以
    並不吃虧。又房屋於當時就已編有門牌，近1 、2 年間並經
    正式編定為台北市○○路臨69號之3 。原告係於93年間，始
    經拍賣程序取得系爭土地。伊復於最近始得知系爭土地為私
    人所有，亦願意與原告洽商和解。然依一般慣例，依拍賣取
    得房屋者，都會給付一筆搬遷費用給原屋主，故希望原告可
    以給付伊一些補償云云，資為抗辯；並聲明：原告之訴駁回
    。
三、經查，系爭土地係由原告經拍賣程序取得，並於93年12月1
    日登記為所有權人；惟確有被告於80年間向他人買受之如附
    圖所示Ｃ部分之房屋乙間，及由被告於原告取得系爭土地所
    有權之前，即自行搭建之如附圖所示Ａ、Ｂ、Ｄ、Ｅ之狗棚
    占有於其上，所占用系爭土地之面積亦分別如附圖所示等情
    ，有原告所提出之系爭土地登記謄本為證，且為兩造所不爭
    執（見本院94年7 月29日集中審理之言詞辯論筆錄），復經
    本院會同地政人員至現場現場勘測明確，有臺北市士林地政
    事務所土地複丈成果圖乙紙附卷可稽，應與事實相符。被告
    雖抗辯：經法院拍賣程序取得房屋所有權者，依一般慣例，
    均會給付屋主搬遷費，故原告應給付被告補償金，始得要求
    被告拆屋還地云云；惟查，於強制執行之實務上，不動產之
    拍定人是否給付原不動產占有人任何名義之費用，乃繫於渠
    等自由意願，難認已形成慣例，亦無任何法律上強制力；是
    被告空言抗辯上情，實乏所據。被告復未能舉證證明其有何
    合法使用系爭土地之正當權源，僅泛言：於買受房屋後即可
    取得系爭土地之使用權云云，亦無足採取。從而，原告主張
    ：被告係以上揭房屋及狗棚無權占有系爭土地等語，即堪予
    認定。
四、按所有人對於無權占有其所有物者，得請求返還之；對於妨
    害其所有權者，得請求除去之，民法第767 條前段、中段分
    別定有明文。又「按未辦保存登記之建築物，如已出賣他人
    並移轉占有，應認出賣人已喪失事實上之處分權，並由買受
    人取得該項事實上之處分權，而房屋之拆除本為一種事實上
    之處分行為，自應以現占有人為被告」，亦有最高法院69年
    度台上字第851 號判決可資參照。經查，系爭土地為原告所
    有，惟遭被告以如附圖所示Ｃ部分之未辦保存登記之房屋及
    如附圖所示Ａ、Ｂ、Ｄ、Ｅ部分之狗棚所無權占用，已如前
    述；且如附圖所示Ａ、Ｂ、Ｄ、Ｅ部分狗棚房屋係被告自行
    搭建，如附圖所示Ｃ部分房屋則為被告所買受，而分別為被
    告所有或具有事實上處分權，亦無可疑。從而，原告基於所
    有權人之地位，依民法第767 條之規定，請求被告應將占有
    系爭土地上如附圖Ａ、Ｂ、Ｃ、Ｄ、Ｅ部分所示之房屋及狗
    棚拆除，將所占用系爭土地返還原告等語，於法自無不合。
五、又按，無權占有他人土地，可獲得相當於租金之利益，並致
    土地所有權人受有同額之損害，應為社會之通念；是無權占
    有人顯係無法律上之原因而受利益，土地所有權人自得依不
    當得利法則，請求返還相當於租金之利益。經查，本件被告
    無權占用系爭土地如附圖所示Ａ、Ｂ、Ｃ、Ｄ、Ｅ部分，因
    占用使用系爭土地而受有利益，並致原告受有損害，已甚明
    瞭。從而，原告依民法第179 條之規定，請求被告給付自其
    登記為系爭土地所有權人即93年12月1 日起至94年2 月28日
    止，及自94年3 月1 日起至被告返還系爭土地之日止，相當
    於租金之不當得利，洵屬有據。
六、再按，城市地方房屋之租金，以不超過土地及其建築物申報
    總價額年息百分之10為限，土地法第97條第1 項定有明文；
    而所謂土地價額係指法定地價而言，則為土地法施行法第25
    條所明定。又土地法第148 條規定，土地所有權人依土地法
    所申報之地價為法定地價；而依平均地權條例第16條前段雖
    規定，舉辦規定地價或重新規定地價時，土地所有權人未於
    公告期間申報地價者，以公告地價百分之80為其申報地價。
    是本院爰審酌前開規定，及系爭土地所在位置、交通及生活
    機能之現況各節，認應以被告所占用系爭土地之時間、面積
    、依系爭土地申報地價之年息百分之5 ，作為計算其應給付
    原告相當於租金之不當得利之準據，始為允當。依此計算，
    則原告依不當得利之法律關係，請求被告給付之金額應如附
    表所示（計算式亦詳附表）。
七、綜上所述，原告基於民法767 條之規定及不當得利之法律關
    係，於請求被告將系爭土地上如附圖所示Ａ、Ｂ、Ｃ、Ｄ、
    Ｅ部分之房屋、狗棚拆除，將土地返還予原告，並請求被告
    給付原告3618元，及自94年3 月1 日起，按月給付原告1206
    元之範圍內，為有理由，應予准許；逾此部分，則無理由，
    應予駁回。原告陳明願供擔保，聲請宣告假執行，經核其勝
    訴部分，合於法律規定，爰酌定相當之擔保金額宣告之；原
    告其餘假執行之聲請，因訴之駁回而失所依據，不予准許。
八、因本案事證已臻明確，兩造其餘主張陳述及所提之證據，經
    審酌均與判決結果不生影響，爰不一一論列，附此敘明。
九、據上論結，原告之訴為一部有理由，一部無理由，依民事訴
    訟法第79條、第390 條第2 項判決如主文。
中　　華　　民　　國　　94　　年　　8 　　月　　19　　日
                  民事第二庭  法  官  李瑜娟
以上正本證明與原本無異。
如對本判決上訴須於判決送達後20日內向本院提出上訴狀。
中　　華　　民　　國　　94　　年　　8 　　月　　24　　日
                              書記官  李秀蘊
附表：（計算式）
依系爭土地登記謄本所載，系爭土地93年1 月起之申報地價為
  每平方公尺960 元
如附圖所示Ａ、Ｂ、Ｃ、Ｄ、Ｅ部分占有系爭土地面積合計為
  301.52平方公尺（如土地複丈成果圖所示）。
每年相當於租金之不當得利：
  960 元×301.52平方公尺×5 ％＝14473 元（元以下4 捨5 入
  ）
每月相當於租金之不當得利：
  14473 元÷12＝1206元（元以下4 捨5 入）
自93年12月1 日起至94年2 月28日止3 個月之不當得利：
  1206元×3 ＝3618元
